臺灣高等法院民事判決  
109年度重上字第177號
上  訴  人  林蘇彩絨
            林惠蘭  
            林伺衛  
            林惠慈  
            林蕙美  
            林惠惠  
            林進儀  
            陳清富  
            陳光熙  
            陳光禹  
            陳純青  
            林金枝  
            秦荷婷  
            林美綢  
共      同
訴訟代理人  曾孝賢律師
複代理人    邱俊銘律師                            
被上訴人    陳林坤  
            游林阿惜

            林佳仕  
            林浚瑜  
            林聖瑜  
            林歆    
            閔曉瑜  
共      同
訴訟代理人  魏婉菁律師

上列當事人間請求確認請求權不存在等事件，上訴人對於中華民
國108年10月24日臺灣新北地方法院第一審判決（108年度重訴字
第407號）提起上訴，本院於109年6月10日言詞辯論終結，判決
如下：
    主  文
原判決主文第一項不利於上訴人部分，及訴訟費用之裁判均廢棄
。
上開廢棄部分，被上訴人在第一審之訴駁回。
第一、二審訴訟費用由被上訴人負擔。
    事實及理由
一、被上訴人主張：上訴人之被繼承人林烏皮起訴請求伊等之被
    繼承人林阿隆移轉登記坐落新北市○○區○○段000地號（重測
    前○○段○○小段279-1地號）土地（下稱系爭土地）所有權應
    有部分457/10000，經原法院71年度訴字第3633號判決（下
    稱前案判決）勝訴確定後，迄今未辦理系爭土地所有權移轉
    登記，請求權已罹於15年時效而消滅。爰依民事訴訟法第24
    7條規定，求為確認上訴人依前案判決就系爭土地所有權移
    轉登記請求權不存在之判決（原審為上訴人敗訴之判決，上
    訴人不服，提起上訴。未繫屬本院部分，不另贅述）。答辯
    聲明：上訴駁回。
二、上訴人則以：請求權因時效完成後，債務人僅取得拒絕給付
    之抗辯權，債權非當然消滅。抗辯權僅為消極、被動之防禦
    性權利，被上訴人自不因得行使抗辯權，即得主張債權已因
    時效完成而消滅。林阿隆於前案判決審理後，將系爭土地所
    有權應有部分3543/10000移轉他人，致林烏皮無從依前案判
    決請求所有權移轉登記，依民法第128條規定，消滅時效尚
    未起算。縱認請求權已罹於時效，被上訴人為時效抗辯，亦
    屬權利濫用等語，資為抗辯。上訴聲明：如主文所示。
三、查上訴人之被繼承人林烏皮訴請林阿隆移轉登記系爭土地所
    有權應有部分1/2之1/6（即1/12），經前案判決勝訴確定，
    而被上訴人為林阿隆之繼承人，為兩造所不爭執（見本院卷
    ㈠223頁），且有前案判決書、繼承系統表、戶籍謄本在卷可
    稽(見原審卷29至32、43、63至90、187至217頁)。被上訴人
    主張林烏皮及上訴人自前案判決確定迄今，逾15年未辦理系
    爭土地所有權移轉登記，伊等自得請求確認上訴人依前案判
    決就系爭土地所有權應有部分457/10000移轉登記請求權不
    存在等語，為上訴人所否認，並以前揭情詞置辯。經本院於
    109年4月13日與兩造整理並協議簡化之爭點為（見本院卷㈠2
    23頁，並依本院論述之妥適，而調整其內容）：
  ㈠前案判決確定後，系爭土地所有權逾15年未完成移轉登記，
    被上訴人得否為時效抗辯並主張該移轉登記請求權消滅？
  ㈡林烏皮是否因林阿隆將系爭土地所有權應有部分3543/10000
    移轉第三人而無從請求所有權移轉登記？
  ㈢被上訴人行使時效抗辯，有無權利濫用之情事？
四、茲論述如下：　
  ㈠按命債務人辦理不動產所有權移轉登記之判決，為命債務人
    為一定意思表示之判決，依強制執行法第130條第1項規定，
    視為自其確定時，債務人已為意思表示。而因法院之判決，
    於登記前已取得不動產物權者，非經登記，不得處分其物權
    ，亦為民法第759條所明定。又土地登記規則第27條第4款規
    定「因法院判決確定之登記，由權利人或登記名義人單獨申
    請之」。準此，法院命債務人辦理不動產所有權移轉登記判
    決確定時，即生物權權利變動之效果，並非俟完成登記始生
    效力，僅處分該物權時，須先經登記，自不生請求債務人移
    轉登記之問題。查自前案判決確定後，林烏皮及上訴人逾15
    年未辦理系爭土地所有權移轉登記，固為兩造所不爭執（見
    本院卷㈠223頁），惟林烏皮訴請林阿隆移轉登記系爭土地所
    有權應有部分1/12，既經前案判決勝訴確定，依上說明，即
    已取得該部分之所有權，僅未經登記不得處分，不生林烏皮
    或上訴人請求林阿隆或被上訴人移轉登記之問題。從而，被
    上訴人主張前案判決確定後，系爭土地所有權逾15年未完成
    移轉登記，伊得請求確認該移轉登記請求權不存在云云，即
    屬無據。　　　　
　㈡林烏皮前以原法院71年度全字第2230號假處分裁定，聲請原
    法院72年度民執全簡字第23號強制執行事件，經原法院囑託
    新北市中和地政事務所查封登記，有原法院上開假處分裁定
    、囑託查封登記函、中和地政事務所函等在卷可佐（見原審
    卷33至39頁）。雖林阿隆於查封登記前將系爭土地所有權應
    有部分陸續移轉登記予他人至僅餘457/10000而不足1/12，
    有新北市中和地政事務所109年5月12日新北中地資字第1096
    167889號函附土地登記簿謄本在卷可佐（見本院卷㈡5、23至
    53頁），惟就查封系爭土地所有權應有部分457/10000於前
    案判決確定時，已生所有權變動之效果，其餘不足部分，乃
    給付不能損害賠償之問題，併此敘明。
五、綜上所述，被上訴人依民事訴訟法第247條規定，請求確認
    上訴人依前案判決就系爭土地所有權應有部分457/10000之 
    移轉登記請求權不存在，為無理由，不應准許。原審就上開
    部分為被上訴人勝訴之判決，自有未洽。上訴意旨指摘原判
    決此部分不當，求予廢棄改判，為有理由，應由本院予以廢
    棄，改判如主文第2項所示。
六、本件事證已臻明確，至於未論述之爭點㈡㈢、兩造其餘攻擊防
    禦方法及所提證據，經本院斟酌後，認為均不足以影響本判
    決之結果，而無逐一論駁之必要，併此敘明。
七、據上論結，本件上訴為有理由。判決如主文。
中　　華　　民　　國　　109 　年　　6 　　月　　24　　日
                    民事第九庭
                        審判長法  官  楊絮雲
                              法  官  郭顏毓
                              法  官  李昆霖
正本係照原本作成。
如不服本判決，應於收受送達後20日內向本院提出上訴書狀，其
未表明上訴理由者，應於提出上訴後20日內向本院補提理由書狀
（均須按他造當事人之人數附繕本）上訴時應提出委任律師或具
有律師資格之人之委任狀；委任有律師資格者，另應附具律師資
格證書及釋明委任人與受任人有民事訴訟法第466 條之1第1項但
書或第2項（詳附註）所定關係之釋明文書影本。如委任律師提
起上訴者，應一併繳納上訴審裁判費。
中　　華　　民　　國　　109 　年　　6 　　月　　24　　日

                              書記官  張郁琳 
附註：
民事訴訟法第466條之1（第1項、第2項）：
對於第二審判決上訴，上訴人應委任律師為訴訟代理人。但上訴
人或其法定代理人具有律師資格者，不在此限。
上訴人之配偶、三親等內之血親、二親等內之姻親，或上訴人為
法人、中央或地方機關時，其所屬專任人員具有律師資格並經法
院認為適當者，亦得為第三審訴訟代理人。